【裁判字號】    92,上國,6
【裁判日期】    921125
【裁判案由】    國家賠償
【裁判全文】
臺灣高等法院臺南分院民事判決  九十二年度上國字第六號  Ｊ
      上  訴  人    雲林縣政府
      法定代理人    甲 ○ ○.
      訴訟代理人    李 建 忠    律師
      複 代 理人    簡 承 佑    律師
                    藍 庭 光    律師
      被 上 訴人    戊○○○.
                    乙 ○ ○.
                    己 ○ ○.
                    丁 ○ ○.
                    庚 ○ ○.
                    許 盛 凱.
      右六人共同
      訴訟代理人    林 再 輝    律師
右當事人間請求國家賠償事件，上訴人對於中華民國九十二年八月二十日臺灣雲林地
方法院第一審判決（九十二年度國字第五號）提起上訴，本院於九十二年十一月十一
日言詞辯論終結，判決如左：
    主    文
上訴駁回。
第二審訴訟費用由上訴人負擔。
    事    實
甲、上訴人方面：
一、聲明：求為判決：(一)原判決不利上訴人部分廢棄。(二)右廢棄部分被上訴人第一審
    之訴駁回。
二、陳述：除與原判決記載相同者，茲引用之外，補稱略以：
  (一)查本案發生地點為麥寮鄉、台西鄉交界處之康熙橋引道，查康熙橋工程於民國（
    下同）七十五年間，由上訴人所屬農業局水土保持課產業道路計劃中發包施設完
    成，該橋所在之道路依前「台灣省產業道路養護辦法」第二條，係便利縣市鄉鎮
    村里與產業地區間物產及生產資材運輸之產業道路，在該辦法廢止後依「行政院
    農業委員會農路養護管理要點」第二點規定，產業道路已更名為農路，係指農產
    及生產資材運輸，未依公路法管理之農用道路。又查該道路截至目前尚未納入公
    路路線系統即不屬於鄉道，此由本府函詢交通部公路總局第五區養護工程處，經
    斗南處工務段九十二年七月十五日五工斗字第○九二○○○四五九四號函證實，
    故該道路為農路自然無疑。且據公路法第二條第一項第五款規定：「鄉道：指聯
    絡鄉（鎮、市）及鄉（鎮○市○○村○里○○道路」，同法第四條規定：「全國
    公路路線系統應配合國家整體建設統籌規劃，其制定程序如左．．．．．。二、
    縣道、鄉道由縣（市○○路主管機關擬訂，報請中央公路主管機關核定公告。．
    ．．．．」，故案內道路橋梁雖為台西鄉、麥寮鄉○○道路，然其並未經中央公
    路主管機關核定公告，難以認定其屬鄉道系統，係屬農路甚明。
  (二)次查，農路（即產業道路）之管理機關為鄉鎮公所，本件系爭地點屬產業道路，
    依台灣省產業道路養護辦法第三條第三款第三目規定，產業道路養護工作之執行
    ，為鄉鎮縣轄市及區公所辦理事項，準此，產業道路之管理機關為鄉鎮市公所，
    應以鄉鎮市公所為賠償義務機關。被上訴人請求上訴人負賠償責任，即與法制不
    相符合，被上訴人應向台西鄉公所請求賠償，方屬正確。
  (三)若認上訴人仍應負賠償責任，亦請斟酌：
    (1)被上訴人戊○○○為其夫許天明辦理喪事之費用，除原審剔除之紙厝費用外，
      道士費用新台幣（下同）九萬八千元、日士費用一萬二千元，金紙、香等六萬
      二千元，庫銀費用七萬三千元，應屬過高且非必要，應予酌減或剔除。
    (2)精神慰藉金部分：原審准被上訴人戊○○○、乙○○、己○○、丁○○、丙○
      ○（即許盛凱）、庚○○精神慰藉金一百萬元，其理由為上揭被上訴人因本件
      意外事件頓失怙恃，精神上所受痛苦不言可諭。然查被上訴人均已成年獨立，
      精神上尚能自持，故各請求精神慰藉金一百萬元，應屬過高，應予核減。
三、證據：援用第一審所提證據。
乙、被上訴人方面：
一、聲明：求為判決：上訴駁回。
二、陳述：除與原判決記載相同者，茲引用之外，補稱略以：
  (一)上訴人主張系爭康熙橋引道，位於麥寮鄉及台西鄉交界處，係便利縣市鄉鎮村里
    與產業地區間物產及生產資材運輸之產業道路，截至目前尚未納入公路路線系統
    ，不屬於鄉道○○○路法第四條規定，未報請中央公路主管機關核定公告，故系
    爭道路難以認定屬鄉道系統，應屬農路，其管理機關係台西鄉公所。然查：
    (1)公路法於四十八年六月二十七日公布，四十九年七月一日施行，公路法施行之
      前即已有公路存在，非謂公路法施行之後始有公路，合先陳明。其次，公路之
      定義，依公路法第二條第一款明文：「公路：指國道、省道、縣道、鄉道○○
      ○○路，供車輛通行之道路」，並無以行政機關列入為公路路線系統為要件，
      故是否屬公路，應以該道路實際上是否作為聯接二行政區域，並供公眾車輛通
      行使用來論斷，非謂行政機關將之納入公路路線系統始為公路，上訴人稱系爭
      引道尚未納入公路路線系統即不屬鄉道，顯然倒果為因。
    (2)又，除專供軍用之道路，不適用公路法外（公路法第十條），凡符合公路法第
      二條第一款公路定義之道路皆適用公路法。又上訴人謂農路係指為農產及生產
      資材運輸之目的使用，而系爭康熙橋跨越新虎尾溪，二端引道分別與麥寮、台
      西二鄉鄉○道路相椄，為麥寮鄉與台西鄉○○道路之一，平時即為附近居民往
      來台西、麥寮二鄉○○○○道路之一，證人許崑日於原審法院履勘現場時，即
      證稱家住三姓寮，康熙橋常行走，顯見該路段並非僅供農產及生產資材運輸之
      用，一般人來往麥寮鄉及台西鄉兩地亦常利用，與農路之定義不符，故屬鄉道
      無疑。
    (3)再者，公路法第四條係規定：「全國公路路線系統應配合國家整體建設統籌規
      劃．．．」，乃指全國公路路線系統之建設統籌規劃，包含對現存公路及預計
      興建計劃等作整體之考量及規劃，其乃為實現促進人民福利之行政目的所作之
      規範，非可倒果為因，謂經行政機關公告列入公路系統始可稱公路，否則該規
      定將淪為公路主管機關行政怠惰推卸責任之擋箭牌。另一方面，依公路法第七
      十九條第二項授權交通部訂定之「公路修建養護管理規則」第二條亦規定本規
      則所稱公路，指公路法第二條第一款所指之公路，並非指依公路法第四條公告
      列入公路系統之公路。且該規則第九條第一項亦規定：「公路主管機關，應建
      立公路基本資料，除隨時登記路線動態外，每十年應舉辦公路總清查一次，並
      將結果報請上級機關備查。」，更可見是否屬公路乃採實質認定，而非依公告
      形式認定，否則公路主管機關根本無庸隨時登記路線動態，更無須每十年應舉
      辦公路總清查。申言之，倘公路須依公告列入公路系統始稱公路，則其公路資
      料已臻明確，何須再舉辦公路總清查。
  (二)上訴人主張應以鄉鎮市公所為賠償義務機關，然同為系爭康熙橋引道設置管理欠
    缺所造成的國家賠償事件，前經台灣雲林地方法院八十九年度國字第二號，鈞院
    八十九年度上國字第五號，最高法院九十年度台上字第一二九三號判決確定，一
    致認定上訴人始為賠償機關，被上訴人等於原審起訴時信賴上開判決之認定，僅
    列上訴人為被告，而未列台西鄉公所為被告，以免增台西鄉公所之訟累。
  (三)道士費用九萬八千元及日士費用（選定下葬日期及時辰等費用）一萬二千元，屬
    道教儀式，金紙、香等六萬二千元及庫銀費用七萬三千元等，亦皆屬喪葬之必要
    費用，金額相當，並無過高之情事。
  (四)精神慰藉金之酌定，非如財產損害有一定客觀標準，原審斟酌兩造之身分、地位
    及經濟狀況，與被上訴人所受痛苦程度等情形定之，原審認為被上訴人等請求一
    百萬元乃屬合理，並無違誤。況且，被害人許天明身故之時年僅五十四歲，正值
    壯年，倘無意外至少尚可存活二十餘年，出此意外，被上訴人等之痛苦逾恆，並
    不因已成年而有稍減。
三、證據：援用第一審所提證據外，補提戶籍謄本影本乙件。
    理    由
一、被上訴人戊○○○主張其夫（乙○○之子，其餘被上訴人之父）許天明，於九十
    一年五月十七日晚上，駕駛車號ＱＲ─三０八０號自用小客車外出，途經台西鄉
    與麥寮鄉交界之康熙橋，因上訴人設置該橋引道彎幅過大，又未設置完整之護欄
    、反光標誌或其他之交通指引標誌之過失，致許天明墜落於康熙橋南端之引道旁
    之新虎尾溪溺死，被上訴人戊○○○為亡夫支出殯葬費六十一萬八千五百元，應
    由上訴人賠償，被上訴人因許天明死亡，精神甚為痛苦，各得請求賠償慰撫金一
    百萬元，斟酌其之亡夫（父）許天明與有過失，應負十分之五責任，被上訴人戊
    ○○○可請求八十萬九千二百五十元，其餘被上訴人可請求五十萬元，經書面向
    上訴人請求國家賠償遭拒，爰依國家賠償法第三條規定，請求判命上訴人如數賠
    償並加付法定利息等語；上訴人則以系爭道路尚未經中央公告納入公路系統，不
    屬於鄉道○○○路，其管理機關為鄉鎮公所，本件應向台西鄉公所請求。又被上
    訴人戊○○○支出之費用，其中道士費用九萬八千元，日士費用一萬二千元，金
    紙、香等六萬二千元，庫銀用七萬三千元，應屬過高且非必要，應予斟減或剔除
    ，被上訴人等均已成年且獨立生活，原審核定之精神慰藉金各一百萬元，顯屬過
    高等語，資為抗辯。
二、被上訴人戊○○○主張其夫，被上訴人乙○○之子，其餘被上訴人之父許天明，
    於九十一年五月十七日晚上，駕駛車號ＱＲ─三○八○號自小客車外出，由雲林
    縣台西鄉蚊港村三姓部落往麥寮鄉方向行駛，途經台西鄉與麥寮鄉交界之康熙橋
    前，不慎人車墜落於康熙橋南端之引道旁距橋面深約八公尺之新虎尾溪內，許天
    明因而溺死之事實，業據其等提出戶籍謄本一件、死亡証明書一件為証，且為上
    訴人所不爭執，堪信為真實。茲被上訴人主張系爭道路係公路，上訴人設置管理
    有欠缺，應就其損害負國家賠償責任，上訴人則以前開情詞置辯，是本件應審究
    者，乃系爭道路是否係由上訴人設置、管理？被上訴人請求之殯葬費、慰撫金有
    無過高？
三、經查：
  (一)按「鄉道」係指聯絡鄉（鎮、市）及鄉（鎮○市○○村里○○道路，公路法第二
    條第五款定有明文。系爭康熙橋引道為聯絡台西鄉○○○鄉○道路，位處雲林縣
    麥寮鄉及台西鄉交界，康熙橋跨越新虎尾溪，二端引道分別與麥寮、台西二鄉鄉
    ○道路相椄，實質上為麥寮鄉與台西鄉○○道路之一，平時即為附近居民往來台
    西、麥寮二鄉○○○○○道路，此為兩造所不爭執，依其使用性質，應屬「鄉道
    」，依上開法條規定，即應為「鄉道○○○○路之定義，依公路法第二條第一款
    規定：「公路：指國道、省道、縣道、鄉道○○○○路，供車輛通行之道路」，
    並無以行政機關列入為公路路線系統為要件，故是否屬公路，應以該道路實際上
    是否作為聯接二行政區域，並供公眾車輛通行使用以為論斷，非以行政機關將之
    納入公路路線系統始為公路，上訴人抗辯系爭引道尚未納入公路路線系統，不屬
    鄉道，尚非可採。又國家賠償法第九條第二項規定，對依國家賠償法第三條第一
    項請求損害賠償者，以該公共設施之設置或管理機關為賠償義務機關。其所稱「
    管理機關」，應指法律所定之管理機關或依法律代為管理之機關而言。查公路主
    管機關，在縣（市）為縣（市）政府；縣、鄉道○縣○路主管機關管理（公路法
    第三條、第六條第三項參照），縣政府對所屬鄉道○路應負責養護（台灣省鄉道
    ○路工程管理辦法第十六條參照），又公路規劃、修建及養護，縣、鄉道由縣（
    市）政府辦理（公路修建養護管理規則第六條參照）。依上說明，本件鄉道若因
    設置或管理欠缺，發生國家賠償責任時，縱有縣政府委託鄉（鎮、市）公所養護
    之事實，應屬行政官署內部委任事項，仍應以法定管理機關即雲林縣政府為賠償
    義務機關，俾符合國家賠償法第九條之立法精神。被上訴人抗辯應由台西鄉公所
    負賠償責任，為不足採。
  (二)次查：系爭康熙橋及引道，為上訴人於七十五年間設置，該橋南端引道離橋不遠
    即有彎度甚大之轉彎，道路兩旁原來每隔一段距離就設有較低之護欄，但有部分
    護欄已損壞，此有被上訴人提出於肇事後翌日（即九十一年五月十九日）所拍攝
    之現場相片，並經原審履勘現場查明，有勘驗筆錄在卷足按。又因該橋彎度甚大
    ，故汽車行經此橋，從台西通往麥寮時，於此地點會產生極大之離心力，而衝往
    道路之右側，許天明即係從該轉彎處墜入新虎尾溪內，可證該處道路變度過大，
    而原來之老舊護欄因有損壞或太低，不足以阻擋汽車所致。即上訴人之訴訟代理
    人於原審亦自承系爭路段於九十一年元月十五日即派員到場會勘，預定六月施工
    （原審卷六十六頁），該次勘查案名為「康熙橋兩端引道皆呈大Ｓ轉彎未設護欄
    意外頻傳」乙案，有其提出之現場勘驗相片可稽（原審卷六十七頁以下）。足見
    本件意外發生之原因，係因系爭公有公共設施，其設置彎度過大，又未設護欄，
    以防止離心力之發生。或縱曾設置護欄，但因時常發生事故，早已毀壞，喪失其
    原來之防護功能，未定期按時修護，致生本件事故，是上訴人就系爭道路之設置
    、管理應有過失，事甚明確。則被上訴人本於國家賠償法第三條規定，請求上訴
    人賠償，即無不合。
四、按國家損害賠償，除依國家賠償法規定外，依該法第五條之規定，適用民法規定
    。又不法侵害他人致死者，對於支出殯葬費之人，應負損害賠償責任；不法侵害
    他人致死者，被害人之父、母、子、女及配偶，雖非財產上之損害，亦得請求賠
    償相當之金額；民法第一百九十二條、第一百九十四條分別定有明文。被上訴人
    請求上訴人賠償殯葬費、精神慰藉金，自屬有據，應審酌者，乃其請求應准許之
    範圍，茲分述如下：
    (一)殯葬費部分：被上訴人戊○○○主張許天明亡故後，伊為其辦理喪事，支出紙
      厝八萬六千元、道士費九萬八千元、日士費一萬二千元、帆布架等一萬二千元
      、造墓費一萬元、訃聞費一千元、公墓費九萬三千元、棺木費十一萬五千元、
      孝衣白布等費用五萬六千五百元、金紙香等費用六萬二千元、庫銀等費用七萬
      三千元之喪葬費用，共計六十一萬八千五百元，已據其提出有關收據為證，應
      堪信為真實，其中紙厝費八萬六千元部分，尚難認為係必要之喪葬費用，應予
      剔除。其餘部分均為必要之喪葬費用，雖上訴人抗辯仍非必要費用或支出過高
      應了剔除或酌減云云，惟查「殯葬費為收殮及埋葬費用，其賠償範圍應以實際
      支出之費用為準，且應斟酌被害人當地之習俗、被害人之身分、地位及生前經
      濟狀況決定之。」（最高法院九十二年度台上字第一一三五號參照）。按被上
      訴人戊○○○支出之殯葬費，其中道士費用九萬八千元，日士費用（選定下葬
      日期及時辰等費用）一萬二千元，係屬道教儀式之費用；而金紙、香等六萬二
      千元及庫銀費用七萬三千元等，依本省喪葬習俗，多年來均有此項支出，又因
      死者係夜間外出意外跌落橋下死亡，按本省習俗，須增加一些道士引領枉死者
      之靈魂之法事及所謂庫銀支出，就本件死者非壽終正寢，意外慘死過程以觀，
      其前開各項支出金額，尚屬相當，難認有過高之情事，上訴人抗辯該項費用過
      高非必要云云，尚非可採。被上訴人支出在五十三萬二千五百元範圍內，應予
      准許。逾此部分之請求，為無理由，應予駁回。
    (二)精神慰藉金部分：按精神慰藉金之酌定，應斟酌兩造之身分地位及經濟情況定
      之。（最高法院著有七十六年台上字第一九０八號判例）。審斟酌上訴人係地
      方自治機關，其施政措施關係地方人民之身家安全，而被上訴人或老年喪子，
      白髮人先送黑髮人，或係中年喪偶，頓失終身伙伴，或係尚在就學，頓失依靠
      ，所受痛苦實非尋常，認被上訴人請求一百萬元賠償，尚屬相當。（因尚有過
      失相抵之問題，如後所述，故實際上，此部分上訴人應賠償之數額可酌減之）
      。
五、未按損害之發生或擴大，被害人與有過失者，法院得減輕賠償金額，或免除之，
    民法第二百十七條第一項定有明文。又直接被害人於損害之發生或擴大與有過失
    時，依公平原則，亦應有民法第二百十七條過失相抵規定之適用。最高法院著有
    七十三年台再字第一八二號判例。查系爭康熙橋南端引道之設置，固有不當，然
    直接被害人許天明為台西鄉蚊港村人，住家距康熙橋三、四公里而已，經常出入
    此橋，已據被上訴人陳明在卷（原審卷八十一頁），其對當地之路況自必熟悉，
    其於上開時間駕駛自小客車行經康熙橋南邊引道時，應注意車前路況，小心慢行
    ，卻疏未注意，仍以約五十公里車速行進，因車速過快致離心力過大，衝入橋下
    ，致生事故，亦與有過失，且為肇事主因，應負擔十分之七之責任。爰減輕上訴
    人之賠償金額為十分之三。則上訴人應賠償被上訴人戊○○○四十五萬九千七百
    五十元；被上訴人乙○○、己○○、丁○○、許盛凱及庚○○各三十萬元。
六、從而，被上訴人本於國家賠償法第三條第二項規定，請求上訴人賠償被上訴人戊
    ○○○四十五萬九千七百五十元，被上訴人乙○○、己○○、丁○○、許盛凱及
    庚○○各三十萬元，並均自起訴狀繕本送達上訴人翌日即九十二年六月七日起至
    清償日止，按年息百分之五計算之利息，為有理由，應予准許，逾此所為請求，
    為無理由，應予駁回。原審判決上訴人應賠償被上訴人前開之金額，尚無不合，
    。上訴人上訴意旨，指摘原判決為不當，聲明廢棄，為無理由，應駁回其上訴。
    本件事證已臻明確，兩造其餘之攻擊、防禦方法及舉證，於判決結果不生影響，
    爰不一一論列，併此敘明。
七、據上論結，本件上訴為無理由，依民事訴訟法第四百四十九條第一項、第七十八
    條、第八十五條第一項前段，判決如主文。
中      華      民      國    九十二    年     十一     月    二十五    日
                                    臺灣高等法院臺南分院民事第一庭
~B1審判長法官  王    惠    一
~B2      法官  張    世    展
~B3      法官  吳    上    康
右為正本係照原本作成。
如對本判決上訴，須於判決送達後二十日內向本院提出上訴狀，未表明上訴理由者，
應於上訴後二十日內向本院提出理由書。
中      華      民      國    九十二    年     十一     月    二十六    日
~B法院書記官  易    慧    玲


司法院資訊處製作；財團法人民間司法改革基金會備份。
